臺灣高等法院臺中分院民事判決　　　九十一年度家上字第三二號
　　　上　訴　人　甲○○○
　　　被　上訴人　乙○○
右當事人間離婚事件，上訴人對於中華民國九十一年一月二十五日臺灣台中地方法院
第一審判決（九十年度婚字第七八九號），提起上訴，本院判決如左：
　　　主　　　文
上訴駁回。
第二審訴訟費用由上訴人負擔。
　　　事實及理由
一、被上訴人主張：伊於民國（下同）六十四年間奉父母之命與上訴人結婚，婚後有
　　長女賴素清（六十五年九月十八日生）、長子賴寵文（六十七年三月十六日生）
　　、次子賴品光（六十八年十二月十五日生）、次女賴玫心（七十年六月十七日生
　　），如今均已成年。兩造之間婚前並無感情基礎，婚後因個性不合即時起爭吵，
　　上訴人動輒以「沒路用的男人」、「卒仔」、「軟腳蝦」、「垃圾」等語攻擊性
　　字眼於子女面前侮辱伊，致伊痛苦不堪，精神瀕於崩潰，雙方感情嚴重破裂。嗣
　　於七十六年間，緣於細故爭吵，上訴人竟拒絕伊返家，並揚言稱：「好膽就死在
　　外頭別回來！」等語，致使伊長期獨自在外生活，與上訴人分居長達十四年之久
　　，雙方過著有名無實的生活。分居期間上訴人從未主動探視或詢問伊去處及生活
　　狀況。分居初期伊尚且曾數度與上訴人聯繫，表明返家共同生活意願，然竟遭上
　　訴人嚴詞拒絕返家，凡此種種，足証雙方夫妻緣份已盡，情義已絕，婚姻名存實
　　亡，毫無復合可能。此自一般社會觀念觀之，婚姻關係顯然已生破綻，雙方已無
　　法破鏡重圓再共同生活，有難以繼續維持雙方婚姻之重大事由。而雙方有難以維
　　持婚姻之重大事由，而此事由，乃導因於雙方奉父母之命結婚，本無感情基礎，
　　且上訴人個性心直口快，常會漫伊，致雙方感情不睦，伊無法忍受，不得已與
　　之分居，分居後上訴人猶無改善雙方關係之意，終致雙方婚姻嚴重裂痕，衡其情
　　形，上訴人實有較重之可歸責原因。茲四名子女均已成年，如此有名無實之婚姻
　　，對雙方並無實益，僅徒增彼此之傷痛而已等情，爰依民法第一千零五十二條第
　　二項之規定，求為准予兩造離婚之判決。
二、上訴人則以：伊未將被上訴人趕出家門，被上訴人指伊父及兄弟恐嚇之，要予毆
    打為不實，蓋伊父及弟弟僅要被上訴人負起家庭責任而已。且伊未在子女面前辱
    被上訴人，僅於被上訴人離家後，始偶而私下在兒女面前發牢騷指被上訴人「
    沒路用」而已。被上訴人離家後，均係伊將四名子女養大，其均一直未設法溝通
    ，以盡力挽回，茲竟然訴請離婚，為無理由等情，資為抗辯。
三、原審法院斟酌兩造之主張及攻擊防禦方法之結果，認被上訴人之訴為有理由，判
    准兩造離婚，上訴人不服，提起上訴，聲明求為判決：(一)原判決廢棄；(二)被上訴
    人在第一審之訴駁回；(三)第一、二審訴訟費用由被上訴人負擔。被上訴人則答辯
    聲明求為判決駁回上訴人之訴。
四、被上訴人主張兩造於六十四年間結婚，育有四名子女，均已成年，目前兩造之婚
    姻關係仍存續中之事實，已據其提出全戶戶籍謄本乙件在卷可稽，並為上訴人所
    不爭執，此部分事實堪認為屬實。
五、本件被上訴人主張兩造已長期分居達十四年以上之事實，為被上訴人所不爭執，
    且經兩造所生子女賴素清、賴寵文於原審及本院準備程序中到庭供證屬實，亦堪
　　以認定。關於被上訴人何以於十幾年前離家致兩造長期分居之原因，被上訴人主
　　張係因上訴人心直口快，動輒以「沒路用的男人」、「卒仔」、「軟腳蝦」「垃
　　圾」等攻擊性言語在子女面前漫被上訴人，致其痛苦不堪，精神瀕於崩潰，雙
　　方感情嚴重破裂，被上訴人始不得搬出二人共居之房舍，獨自在外生活等情，雖
　　為上訴人所否認，辯稱：伊只在被上訴人離家後，私底下在子女面前發勞騷指被
　　上訴人「沒路用」而已云云。惟查：被上訴人係於七十六年間因上訴人與之吵架
　　後離家之事實，為上訴人所承認（見原審卷第四十六頁），關於兩人常吵架之原
　　因，兩造所生之長女賴素清證稱兩造感情不好，個性不合，且上訴人較為心直口
　　快（見原審卷第五十三頁），於本院準備程序中並證稱「上訴人會講一些氣話」
　　無訛（見本院卷第六十四頁），即兩造所生之子賴寵文在原審作證亦不諱言「我
　　媽媽私下會我爸爸」等語（見原審卷第五十三頁），參以被上訴人離家後，並
　　未另娶妻室或與其他女人同居，上訴人亦承認其無此傳聞，且兩造子女所住之房
　　舍貸款及生活費學費，亦仍由被上訴人供應等情，並為兩造之子女賴素清、賴寵
　　文在本院準備程序中到庭供證明確，足見被上訴人仍眷戀家庭，如非有不能忍受
　　之痛苦，何以選擇離家孤獨一人自我放逐？是其所指係因上訴人心直口快，常予
　　漫，致其精神痛苦不堪所致乙節，尚非全然無據，參以證人賴素清在本院準備
　　程序中復證稱：「我在七、八歲時父親有回家，但（兩造）仍然吵架，沒有話可
　　說」、「母親會父親你回來幹什麼？」等語（見本院卷第六十四頁），適與被
　　上訴人所指伊曾回家，又遭上訴人拒絕之情形相當。而證人賴素清、賴寵文在原
　　審及本院準備程序中均供稱兩造之個性不合，實無法再生活在一起，是由上可知
　　，兩造之個性確使之難以共同生活，始會造成長期分居之客觀事實。
六、按民法第一千零五十二條第二項規定，有同條第一項以外之重大事由，難以維持
　　婚姻者，夫妻之一方得請求離婚。是否有難以維持婚姻之重大事由，判斷標準為
　　婚姻是否已達倘處於同一境況，任何人均將喪失維持婚姻希望之程度以決之（最
　　高法院八十七年度台上字第一三０四號判決意旨參照）。又民法第一○五二條第
    二項難以維持婚姻之重大事由，應由夫妻一方負責者，僅他方得請求，如夫妻雙
    方均須負責時，亦得比較衡量雙方之有責程度，責任較輕之一方，亦得向責任較
    重之他方請求離婚」，亦經最高法院以九十年台上字第二二一五號判決闡釋甚明
    ，經查：兩造之個性不合，確已達難以繼續維持婚姻生活之程度，且兩造已分居
    長達十四年以上，確已無夫妻之實質生活存在，而其原因乃在於兩造之個性不合
    ，加以上訴人心直口快，常對被上訴人漫，致被上訴人精神痛苦，不能忍受，
    不得已始離家獨居，且於被上訴人需回家意圖重修舊好時，上訴人又予冷嘲熱諷
　　，激以「你回家幹什麼？」，是其可歸責之原因顯然係上訴人部分較重。至於證
　　人賴寵文在本院準備程序中所謂被上訴人之責任較重云云，係以被上訴人於其兒
　　時起即未予照顧為前提（見本院卷第六十七頁），與婚姻不能維持之責任歸屬為
　　不同之範圍，自不能據此認不能維持夫妻共同生活之責任於被上訴人一方較重。
　　茲鑑於兩造長期分居，，感情淡薄，婚姻所賴以維持之誠摯互信，相互扶持等基
　　礎已盪然無存，依一般人之生活經驗，顯然難期修復，是被上訴人主張依民法第
　　一千零五十二條第二項之規定，以兩造間有難以維持婚姻之重大事由訴請離婚，
　　自有理由，應予准許。原審法院因而判准兩造離婚，依法並無不合，上訴意旨仍
　　執陳詞，指摘原判決不當，聲明予以廢棄改判，為無理由，應予駁回。
七、據上論結，本件上訴為無理，依民事訴訟法第四百四十九條第一項、第七十八條
    ，判決如主文。
中　　　華　　　民　　　國　　九十一　　年　　　六　　　月　　　四　　　日
~B1民事第五庭審判長法　官　陳滿賢
~B2　　　　　　　　法　官　邱森樟
~B3　　　　　　　　法　官　朱　樑
右為正本係照原本作成。
如對本判決上訴，須於收受判決送達後二十日內向本院提出上訴書狀，其未表明上訴
理由者，應於提出上訴後二十日內向本院提出上訴理由書（須按他造人數附具繕本）
，並繳納送達用雙掛號郵票拾份（每份參拾肆元）。
上訴時應提出委任律師或具有律師資格之人之委任狀；委任有律師資格者，另應附具
律師及格證書及釋明委任人與受任人有民事訴訟法第四百六十六條之一第一項但書或
第二項（詳附註）所定關係之釋明文書影本。
~B 　 　　　　　　書記官　陳秀真
中　　　華　　　民　　　國　　九十一　　年　　　六　　　月　　　七　　　日
附註：
民事訴訟法第四百六十六條之一（第一項、第二項）
對於第二審判決上訴，上訴人應委任律師為訴訟代理人。但上訴人或其法定代理人具
有律師資格者，不在此限。
上訴人之配偶、三親等內之血親、二親等內之姻親，或上訴人為法人、中央或地方機
關時，其所屬專任人員具有律師資格並經法院認為適當者，亦得為第三審訴訟代理人
。
                                                                        Ｂ
